ACORDAO-COMPLETO-2266891

ACÓRDÃO 8807/2019 ATA 31/2019 - PRIMEIRA CÂMARA

VISTOS, relatados e discutidos estes autos de tomada de contas especial (TCE) instaurada pelo Extinto Ministério do Trabalho e Emprego (MTE) , pasta incorporada ao atual Ministério da Economia, em desfavor da Federação dos Trabalhadores nas Indústrias Químicas e Farmacêuticas do Estado de São Paulo (Fequimfar) em razão de irregularidades na aplicação dos recursos repassados por meio do Convênio MTE/Sefor/Codefat 4/99-Sert/SP, firmado entre o referido órgão e o Governo do Estado de São Paulo, por intermédio da Secretaria de Estado do Emprego e Relações do Trabalho (Sert/SP) ;
ACORDAM os Ministros do Tribunal de Contas da União, reunidos em sessão da Primeira Câmara, ante as razões expostas pelo Relator, em:
9.1. excluir Walter Barelli e Luís Antônio Paulino da relação processual;
9.2. considerar revel Danilo Pereira da Silva, para todos os efeitos, dando-se prosseguimento ao processo, nos termos do art. 12, § 3º, da Lei 8.443/1992;
9.3. com fundamento nos arts. 1º, inciso I, 16, inciso III, alíneas 'b' e 'c', e 19, da Lei 8.443/1992, julgar irregulares as contas da Federação dos Trabalhadores nas Indústrias Químicas e Farmacêuticas do Estado de São Paulo (Fequimfar) e de Danilo Pereira da Silva, condenando-os solidariamente ao pagamento do débito discriminado a seguir, atualizado monetariamente e acrescido dos juros de mora devidos, calculado desde a data de ocorrência indicada até sua efetiva quitação, na forma da legislação vigente, fixando o prazo de 15 (quinze) dias, a contar do recebimento da notificação, para que seja comprovado, perante este Tribunal, o recolhimento da quantia ao Tesouro Nacional, nos termos do art. 23, inciso III, alínea "a", da referida Lei, c/c o art. 214, inciso III, alínea "a", do Regimento Interno do TCU:
	VALOR ORIGINAL (R$) 
	DATA DA OCORRÊNCIA

	179.601,60
	28/9/1999

	134.701,20
	2/12/1999

	134.701,20
	30/12/1999

9.4. com fundamento no art. 26 da Lei 8.443/1992, autorizar, se requerido, o pagamento da importância devida em até 36 (trinta e seis) parcelas mensais e consecutivas, fixando o prazo de 15 (quinze) dias, a contar do recebimento da notificação, para que seja comprovado, perante este Tribunal, o recolhimento da primeira parcela, e de 30 (trinta) dias, a contar da parcela anterior, para que seja comprovado o recolhimento das demais parcelas, devendo incidir sobre cada valor mensal os devidos acréscimos legais, na forma prevista na legislação vigente, além de alertar que a falta de comprovação do recolhimento de qualquer parcela importará no vencimento antecipado do saldo devedor, nos termos do art. 217 do Regimento Interno do TCU;
9.5. com fundamento no art. 28 da Lei 8.443/1992, autorizar, desde logo, a cobrança judicial das dívidas, caso não atendida a notificação;
9.6. com fundamento no art. 16, § 3º, da Lei 8.443/1992, c/c art. 209, § 7º, do Regimento Interno do TCU, remeter cópia deste acórdão à Procuradoria da República em São Paulo, para adoção das medidas que entender cabíveis;
9.7. dar ciência deste acórdão à Secretaria de Trabalho do Ministério da Economia e aos responsáveis.

Tomada de contas especial (TCE) instaurada pelo Extinto Ministério do Trabalho e Emprego (MTE), pasta incorporada ao atual Ministério da Economia, em desfavor da Federação dos Trabalhadores nas Indústrias Químicas e Farmacêuticas do Estado de São Paulo (Fequimfar) em razão de irregularidades na aplicação dos recursos repassados por meio do Convênio MTE/Sefor/Codefat 4/99-Sert/SP, firmado entre o referido órgão e o Governo do Estado de São Paulo, por intermédio da Secretaria de Estado do Emprego e Relações do Trabalho (Sert/SP).

Primeira Câmara

Federação dos Trabalhadores nas Indústrias Químicas e Farmacêuticas do Estado de São Paulo.

3. Responsáveis: Danilo Pereira da Silva (XXX.239.708-XX); Federação dos Trabalhadores nas Indústrias Químicas e Farmacêuticas do Estado de São Paulo (62.812.953/0001-01); Luís Antônio Paulino (XXX.096.468-XX); Walter Barelli (XXX.056.888-XX).

13.1. Ministros presentes: Walton Alencar Rodrigues (Presidente), Benjamin Zymler e Bruno Dantas (Relator).
13.2. Ministro-Substituto convocado: Augusto Sherman Cavalcanti.

ACORDAO-COMPLETO-2549676

Acórdão de Relação 5960/2022 - Primeira Câmara

Acórdão de Relação

ACORDAO-COMPLETO-2427103

Acórdão 1613/2022 - Primeira Câmara

BRUNO DANTAS

Por registrar as principais ocorrências havidas no andamento do processo até o momento, resumindo os fundamentos das peças acostadas aos autos, adoto como relatório, com os ajustes necessários, a instrução da secretaria responsável pela análise da demanda (peça 33) , que contou com a anuência do corpo diretivo da unidade (peças 34-35) :
"INTRODUÇÃO
1. Cuidam os autos de tomada de contas especial instaurada intempestivamente pela Secretaria de Políticas Públicas de Emprego do Ministério do Trabalho e Emprego (SPPE/MTE) , em razão de irregularidades na execução do Convênio Sert/Sine 27/99, celebrado entre a Secretaria do Emprego e Relações do Trabalho do Estado de São Paulo (Sert/SP) e a Federação dos Trabalhadores nas Indústrias Químicas e Farmacêuticas do Estado de São Paulo (Fequimfar) , com recursos do Fundo de Amparo ao Trabalhador (FAT) repassados ao estado de São Paulo por meio do Convênio MTE/Sefor/Codefat 4/99-Sert/SP.
HISTÓRICO
2. Em 4/5/1999, a União, por meio do Ministério do Trabalho e Emprego (MTE) , e o estado de São Paulo, por intermédio da Secretaria do Emprego e Relações do Trabalho do Estado de São Paulo (Sert/SP) , celebraram o Convênio MTE/Sefor/Codefat 4/99-Sert/SP (peça 1, p. 16-26) , com interveniência do Conselho Deliberativo do Fundo de Amparo ao Trabalhador (Codefat) , tendo por objeto o estabelecimento de cooperação técnica e financeira mútua para a execução das atividades inerentes à qualificação profissional, no âmbito do Plano Nacional de Qualificação do Trabalhador (Planfor) .
3. Na condição de órgão estadual gestor do citado Convênio MTE/Sefor/Codefat 4/99, a Secretaria do Emprego e Relações do Trabalho do Estado de São Paulo celebrou inúmeros contratos e convênios com entidades no estado de São Paulo, todos com o objeto comum de cooperação técnica e financeira para a execução das atividades de qualificação profissional, por meio de cursos de formação de mão de obra.
4. Nesse contexto, foi firmado o Convênio Sert/Sine 27/99 (peça 1, p. 118-125) entre o Governo do Estado de São Paulo, por intermédio da Sert/SP, e a Federação dos Trabalhadores nas Indústrias Químicas e Farmacêuticas do Estado de São Paulo, no valor de R$ 449.004,00 (cláusula quinta) , com vigência de 12 meses a contar da assinatura, ocorrida em 8/9/1999 (cláusula décima) , objetivando estabelecimento de cooperação técnica e financeira para a execução das atividades inerentes à qualificação profissional, no âmbito do Planfor (Plano Nacional de Qualificação do Trabalhador) e do PEQ/SP-99 (Plano Estadual de Qualificação) , por meio de disponibilização de cursos de formação de mão de obra com as seguintes denominações: eletricista; encanador; operador de injetoras; informática básica; desenho técnico; espanhol; e medição e controle. O público alvo era 2.130 pessoas, conforme detalhado no plano de trabalho (peça 1, p. 54-62) .
5. Os recursos federais foram transferidos pela Sert/SP à Federação dos Trabalhadores nas Indústrias Químicas e Farmacêuticas do Estado de São Paulo em três parcelas conforme Tabela 1:
Tabela 1 - Relação de pagamentos do convênio
	Cheque
	Valor
	Data Compensação
	Peça

	1252
	179.601,60
	28/9/1999
	Peça 1, p. 131

	1412
	134.701,20
	2/12/1999
	Peça 1, p. 134

	1580
	134.701,20
	30/12/1999
	Peça 1, p. 139

6. Posteriormente, a Secretaria Federal de Controle Interno (SFC) realizou trabalho de fiscalização a fim de verificar a execução do Convênio MTE/Sefor/Codefat 4/99-Sert/SP e, por conseguinte, do Plano Estadual de Qualificação (PEQ/SP-99) , tendo apurado indícios de irregularidades na condução de diversos ajustes, conforme consta da Nota Técnica 29/DSTEM/ SFC/MF, de 20/9/2001 (peça 1, p. 4-15) .
7. Em face dessas constatações, a SPPE/MTE constituiu Comissão de Tomada de Contas Especial (CTCE) , por meio da Portaria 11, de 3/3/2005 (peça 1, p. 3) , com o objetivo de investigar a aplicação de recursos públicos do FAT repassados ao estado de São Paulo no exercício de 1999 por meio do Convênio MTE/Sefor/Codefat 4/99-Sert/SP. A partir das conclusões da comissão, foram autuados processos de tomadas de contas especiais para cada instrumento pactuado entre a Sert/SP e as entidades executoras, totalizando 176 processos de TCE (peça 7, p. 74-81) .
8. No presente processo, o GETCE (Grupo Executivo de Tomadas de Contas Especiais, que deu continuidade aos trabalhos da CTCE) analisou especificamente a execução do convênio Sert/Sine 27/99, conforme a Nota Técnica 54/2014/GETCE/SPPE/MTE (peça 7, p. 93-98) , e o Relatório de Tomada de Contas Especial, de 27/3/2015 (peça 11, p. 85-94) , tendo constatado as seguintes irregularidades (peça 7, p. 98) :
a) não comprovação da execução física e financeira, em face da não apresentação da documentação que comprovassem a entrega de vales transportes, lanches, material didático aos treinandos, seguro obrigatório e não apresentação dos documentos contábeis das despesas realizadas na execução do Convênio Sert 27/99, com infração ao disposto na cláusula segunda, inciso II, alíneas 'i', 'k', 's-1', 's-7' do Convênio Sert/Sine 27/99; no art. 70, § único da CF/88; no art. 145 do Decreto Federal 93.872/1.986; arts. 20 e 30 da Instrução Normativa STN - 1/1997;
b) falta de fiscalização dos serviços prestados com infração aos dispositivos contidos na Cláusula Segunda inciso I alínea 'h' do Convênio Sert 27/99 e art. 23 da Instrução Normativa STN 1/1997.
9. Assim, o GETCE notificou os responsáveis das irregularidades apontadas na Nota Técnica 54/2014/GETCE/SPPE e concedeu prazo para que apresentassem defesa (peça 7, p. 99- 118) .
10. Decorrido o prazo concedido, apenas a Fequimfar apresentou defesa ao GETCE (peça 7, p. 129-137) , enquanto os demais responsáveis mantiveram-se silentes.
11. Em suma, a entidade alegou que após 15 anos da execução do convênio a localização dos documentos é dificultada e inibe a ampla defesa e o devido processo legal; que o requisito para liberação de novas parcelas do convênio era a aprovação da prestações de contas parciais das parcelas anteriores; afirma que houve a prescrição o que impede o prosseguimento do processo; menciona que houve a execução física do convênio com a presença maciça dos alunos; questiona a solicitação das notas fiscais de vale transporte, material didático, seguro de vida e compra de lanches, pois os mesmos haviam sido entregues a Sert/SP à época da execução do convênio; e, por fim, afirma que os convenentes não foram informados que após a aprovação da prestação de contas pela Sert/SP poderia haver uma tomada de contas especial.
12. Após examinar a defesa aduzida pela Federação, o GETCE verificou que a entidade não apresentou novos elementos e documentos que pudessem descaracterizar as irregularidades apontadas na Nota Técnica 54/2014/GETCE/SPPE, conforme aduzido no trecho do relatório de TCE dedicado à análise da defesa (peça 11, 91-93) .
13. A partir da análise dos documentos financeiros, o GETCE apurou dano ao erário correspondente ao valor integral da avença, ou seja, R$ 449.004,00. Os seguintes débitos foram apurados:
Débitos (peça 11, p. 89) 
28/9/1999. R$ 179.601,60
2/12/1999. R$ 134.701,20
30/12/1999. R$ 134.701,20
Valor atualizado até 4/8/2016: R$ 1.375.649,59 (peça 12) 
14. Foram atribuídas responsabilidades pelas ocorrências mencionadas no item 8, desta instrução, aos senhores Walter Barelli, ex-secretário do Emprego e Relações do Trabalho do Estado de São Paulo, Luís Antônio Paulino, ex-coordenador Estadual do Sine da Sert/SP, à Federação dos Trabalhadores nas Indústrias Químicas e Farmacêuticas do Estado de São Paulo, entidade contratada para execução das atividades inerentes à qualificação profissional no âmbito no Planfor e ao senhor Danilo Pereira da Silva, ex-presidente da entidade contratada, responsável direto pela gestão dos recursos públicos recebidos, pela execução do objeto pactuado e pela prestação de contas (peça 7, p. 98) .
15. Em 21/5/2015, a TCE foi encaminhada à Controladoria-Geral da União (peça 11, p. 131) , que emitiu o Relatório de Auditoria 2.205/2015 (peça 11, p. 147-152) e o Certificado de Auditoria 2.205/2015 (peça 11, p.153) , todos ratificando o entendimento do GETCE.
16. Baseando-se nos demais pareceres, o Dirigente do Órgão de Controle Interno emitiu Parecer 2.205/2015 (peça 11, p. 154) , concluindo pela irregularidade das contas.
17. A seu turno, o Ministro de Estado do Trabalho e Previdência Social atestou haver tomado conhecimento das conclusões contidas no Relatório de Auditoria, no Certificado de Auditoria e no Parecer do Dirigente do Órgão de Controle Interno, determinando encaminhamento dos autos ao Tribunal de Contas da União (peça 11, p. 157) .
18. No âmbito deste TCU, a instrução inicial (peça 13) opinou pela citação de Danilo Pereira da Silva e da Federação dos Trabalhadores nas Indústrias Químicas e Farmacêuticas do Estado de São Paulo, para que, no prazo de quinze dias, apresentassem alegações de defesa e/ou recolhessem, solidariamente, aos cofres do Fundo de Amparo ao Trabalhador, o valor do débito apurado, atualizado monetariamente, em virtude da seguinte ocorrência:
"Não comprovação da regularidade da execução física e financeira, em face da não apresentação da documentação que comprovassem a entrega de vales transportes, lanches, material didático aos treinandos, seguro obrigatório e não apresentação dos documentos contábeis das despesas realizadas na execução do Convênio Sert 27/99, com infração ao disposto na cláusula segunda, inciso II alíneas 'i', 'k', 's-1', 's-7' do Convênio Sert/Sine 27/99; no art. 70, § único da CF/88; no art. 145 do Decreto Federal 93.872/1.986; arts. 20 e 30 da Instrução Normativa STN 1/1997."
19. Outrossim, opinou-se pela exclusão da relação processual dos senhores Walter Barelli, ex-Secretário do Emprego e Relações do Trabalho do Estado de São Paulo, e Luís Antônio Paulino, ex-Coordenador Estadual do Sine da Sert/SP, eis que não foram comunicados das possíveis irregularidades antes do período de 10 anos, o que limitaria o exercício dos seus direitos ao contraditório e à ampla defesa, previstos no artigo 5º, inciso LV, da CF.
20. Apesar de o art. 1º, II, da Portaria-MIN-BD 1, de 22/8/2014, do Exmo. Sr. Ministro Relator Bruno Dantas delegar competência para a realização de citações, diretora submeteu a proposta ao descortino do i. Relator (peça 14) , que, em despacho (peça 15) , após considerar que a situação está em sintonia com outros processos de tomada de contas especial relativos a recursos oriundos do Plano Nacional de Qualificação do Trabalhador (Planfor) repassados ao estado de São Paulo (TC Processo 004.446/2015-1, TC Processo 014.422/2015-8, TC Processo 031.135/2015-4 e TC 033.126/2015) , autorizou a realização das citações nos termos formulados à peça 13.
21. Dando cumprimento ao determinado, foram expedidas as seguintes comunicações:
	Responsável
	Ofício
	Localização
	Aviso de Recebimento
	Localização

	Federação dos Trabalhadores nas Indústrias Químicas e Farmacêuticas do Estado de São Paulo
	2252/2016-TCU/Secex-SP, de 18/8/2016
	Peça 21
	Recebido em 25/8/2016
	Peça 23

	Danilo Pereira da Silva
	2251/2016-TCU/Secex-SP, de 18/8/2016
	Peça 20
	Recebido em 25/8/2016
	Peça 22

22. Vencida a etapa de comunicações, apenas a Federação apresentou defesa (peças 30 e 31) , que será sumariada e examinada na seção seguinte. De ressaltar que a entidade solicitou prorrogação de prazo (peça 25) , que foi deferida por mais 45 dias (peça 28) , contados do término do prazo originalmente fixado.
EXAME TÉCNICO
23. Danilo Pereira da Silva, embora regularmente citado, como atesta o Aviso de Recebimento (peça 22) , não apresentou defesa nem recolheu o débito a ele imputado. Transcorrido o prazo regimental fixado e mantendo-se inerte o responsável, impõe-se que seja considerado revel, dando-se prosseguimento ao processo, de acordo com o art. 12, § 3º, da Lei 8.443/1992.
Citação da Federação dos Trabalhadores nas Indústrias Químicas e Farmacêuticas/SP
24. A federação foi citada em razão da ocorrência descrita no item 18, acima, apresentando, tempestivamente, por meio de representante legalmente constituído (peças 24 e 28) , suas alegações de defesa (peças 30 e 31) , a seguir analisadas.
Argumento: transcurso do prazo de cinco anos para a guarda de documentos
25. Após breve síntese dos fatos que culminaram na instauração da presente TCE, alegou-se o transcurso do prazo de cinco anos para a guarda de documentos, como disposto no art. 30, § 1º, da Instrução Normativa STN 1/1997. A defesa destaca que a prestação de contas foi apresentada em 2/3/2000, sendo que a primeira notificação à executora, noticiando impropriedades, teria ocorrido em 16/5/2006, ou seja, após o prazo de cinco anos.
25.1. Aduz que, como a liberação das parcelas financeiras pactuadas estava condicionada à aprovação das contas parciais prestadas, à luz das disposições contidas na Cláusula Sexta, parágrafo único, do convênio (peça 1, p. 122) , deve-se concluir que as contas foram aprovadas, sem o que não seria possível o repasse de recursos por parte da Sert/SP à executora. Ressalta que o próprio GETCE teria reconhecido a aprovação das contas, conforme excerto do Relatório Conclusivo (peça 11, p. 91-92) : 'Apesar de a prestação de contas apresentada pela entidade e pela SERT/SP terem sido, preliminarmente, aprovadas pela SPPE, as mesmas foram rejeitadas pela Controladoria Geral da União e até a presente data não foram aprovadas pelo Tribunal de Contas da União'.
25.2. Sustenta que este TCU reconhece inexistir obrigação legal de guarda de documentos por prazo superior a cinco anos, contados da aprovação da prestação de contas apresentada, conforme Acórdão 1740/2008-TCU-Segunda Câmara.
25.3. Assim, concluiu: 'restando incontroverso que se passaram mais de 5 (cinco) anos entre o fato gerador e a notificação da federação ora Defendente, deve, por consequência, a presente TCE ser arquivada, sem resolução de mérito, nos termos do art. 211 do RI/TCU.'.
Análise
26. A informação trazida pela defesa de que as contas teriam sido aprovadas pela SPPE, segundo consta do Relatório elaborado pelo GETCE (peça 11, p. 91-92) , não procede. Não existe nos autos qualquer ato de aprovação das contas, quer das parciais, quer da final. As segunda e terceira parcelas financeiras foram descentralizadas sem que as contas parciais apresentadas tenham sido examinadas, como se depreende dos expedientes que autorizaram estas liberações (peça 1, p. 133 e 138) . Tal falha, inclusive, tem sido motivo de condenação dos gestores da Sert/SP em outros processos (Acórdãos 7.418/2016 e 934/2017, 1ª Câmara) . Ademais, consta dos autos Ofício encaminhado pela Sert/SP à Federação, datado de 20/3/2000, noticiando o não acolhimento dos documentos referentes à prestação de contas financeira, 'devido a inconformidades detectadas na análise realizada pelos técnicos da Sert/SP' (peça 1, p. 152) .
26.1. Assim, considerando que as contas não foram aprovadas, as decisões invocadas não se aplicam ao caso em comento, pois a contagem do lustro inicia-se a partir da aprovação das contas, como se verifica dos trechos abaixo grifados:
Acórdão 1740/2008-TCU-Segunda Câmara
'9.3.9. mantenha, nos arquivos da ACOPAF, cópia integral da prestação de contas dos recursos de convênios federais e os documentos fiscais ou equivalentes a ela relativos à disposição dos órgãos de controle interno e externo, pelo prazo de 5 (cinco) anos, contados da aprovação da prestação ou tomada de contas da entidade concedente, relativa ao exercício da concessão, cumprindo o art. 30, § 1º, da IN/STN 01/97;'
Acórdão 849/2007-TCU-Segunda Câmara
'A exigibilidade da documentação necessária para avaliar a existência de débito, decorre do disposto na Instrução Normativa STN 02/93, parte integrante do convênio, posteriormente revogada pela Instrução Normativa STN 01/97, que assim dispôs em seu art. 30:
'Art. 30. As despesas serão comprovadas mediante documentos originais fiscais ou equivalentes, devendo as faturas, recibos, notas fiscais e quaisquer outros documentos comprobatórios serem emitidos em nome do convenente ou do executor, se for o caso, devidamente identificados com referência ao título e número do convênio.
§ 1º Os documentos referidos neste artigo serão mantidos em arquivo em boa ordem, no próprio local em que forem contabilizados, à disposição dos órgãos de controle interno e externo, pelo prazo de 5 (cinco) anos, contados da aprovação da prestação ou tomada de contas, do gestor do órgão ou entidade concedente, relativa ao exercício da concessão.'
No caso concreto, já por ocasião do primeiro questionamento feito pelo Departamento de Extinção e Liquidação do Ministério do Planejamento, Orçamento e Gestão ao responsável, realizado cerca de 8 (oito) anos após a aprovação das contas do Ministério do Bem-Estar Social, verificava-se a impossibilidade de julgamento das contas decorrente da ausência de obrigação do responsável de manter documentação para comprovar a regular aplicação dos recursos.'
26.2. Destaca-se, na segunda deliberação, o fato de o TCU reconhecer a impossibilidade de julgamento das contas decorrente da ausência de obrigação do responsável de manter documentação para comprovar a regular aplicação dos recursos, porque ultrapassado o quinquênio após a aprovação das contas. Nesta situação, frise-se, houve a aprovação das contas dos responsáveis por parte do concedente, de modo que o prazo de cinco anos passou a ser considerado a partir deste evento, o que não ocorreu na presente TCE.
26.3. Desse modo, opina-se pelo não acolhimento das alegações apresentadas.
Argumento: suspensão do processo até o julgamento do RE 852.475 - Supremo Tribunal Federal
27. A defesa requer a suspensão do presente processo até o julgamento do mencionado recurso extraordinário, no qual se reconheceu a presença de repercussão geral para avaliar o alcance da regra contida no art. 37, §5°, da CF/1988, nas ações de ressarcimento fundadas em atos tipificados como ilícitos de improbidade administrativa. Para a defesa, esta medida se justificaria, pois as irregularidades aqui tratadas foram praticadas há longa data.
Análise
28. Não é possível, até que sobrevenha decisão de mérito do Supremo Tribunal Federal, reconhecer, como requer a defesa, um sobrestamento tácito de todos os processos que tramitam no TCU afetados por uma potencial prescrição das ações de ressarcimento.
28.1. O Tribunal de Contas da União tem jurisdição e competência próprias estabelecidas pela Constituição Federal e pela Lei 8.443/1992 e não representa óbice à sua atuação o fato de tramitar no âmbito do Judiciário ação versando sobre o mesmo assunto. É competência exclusiva do TCU a verificação da regularidade da aplicação de recursos federais. Neste sentido, já decidiu este TCU, ao acompanhar o voto proferido pela Exma. Ministra Ana Arraes (Acórdão 2207/2016-TCU-Plenário) :
'Por último, também deve ser rechaçada a pretensão de suspensão deste processo em razão da pendência de recursos repetitivos que tramitam no Supremo Tribunal Federal e que tratam da prescritibilidade de pretensões reparatórias do erário.
Ao apreciar o recurso extraordinário (RE) 669.069, o STF entendeu necessário reexaminar, sob a sistemática da repercussão geral, o alcance da regra estabelecida no parágrafo 5º do artigo 37 da Constituição Federal, que diz respeito às pretensões de ressarcimento ao erário fundadas em decisões do TCU. Por conseguinte, os casos análogos foram sobrestados nas demais instâncias do Poder Judiciário e a decisão a ser tomada pelo STF quanto ao mérito do recurso deverá ser aplicada aos processos que tratarem da mesma matéria.
Não obstante, até que sobrevenha decisão de mérito do Supremo Tribunal Federal, não é possível, como requerido pelas embargantes, reconhecer um sobrestamento tácito de todos os processos que tramitam no TCU afetados por uma potencial prescrição das ações de ressarcimento.
O Tribunal de Contas da União tem jurisdição e competência próprias estabelecidas pela Constituição Federal e pela Lei 8.443/1992, e não representa óbice à sua atuação o fato de tramitar no âmbito do Judiciário ação versando sobre o mesmo assunto. É competência exclusiva do TCU a verificação da regularidade da aplicação de recursos federais.
Na decisão que admitiu o mencionado recurso extraordinário, o ministro Teori Zavascki expressamente lembrou que o STF assentou a imprescritibilidade de pretensão de ressarcimento ao erário em caso similar, na apreciação do Mandado de Segurança (MS) 26210. É também nessa linha o entendimento que prevalece no TCU, consolidado na Súmula 282/2012.
Ao contrário do que sustentaram as embargantes, ainda que o Código de Processo Civil tenha aplicação subsidiária no TCU, não vislumbro de qualquer de suas regras a afetação tácita dos processos de natureza administrativa desta Corte a partir da admissão do RE 669.069 pelo STF.'
28.2. Portanto, devem ser rejeitados os argumentos apresentados.
Argumento: ilegitimidade passiva de Danilo Pereira da Silva
29. A defesa sustenta a ilegitimidade de Danilo Pereira da Silva em figurar no polo passivo da presente TCE, pois o responsável, na qualidade de presidente da Federação, teria atuado em consonância com os interesses da executora, e, 'ainda que tivesse agido inadequadamente, em descumprimento aos mandamentos do estatuto da entidade sindical, o que se admite apenas por argumento, caberia à associação buscar restituição pela via judicial.'.
29.1. Assere que este TCU entende ser necessário afastar a responsabilidade do gestor quando não se verificar dolo, negligência, imperícia ou imprudência em sua conduta, conforme Acórdão 1974/2010-TCU-Plenário. Na mesma trilha, sustenta ser esta a posição do TRF-1ª Região (EDAC 0021080-72.1998.4.01.3800 / MG, Rel. Juiz Federal Rodrigo Navarro de Oliveira, 5ª Turma Suplementar, e-DJF I p.338 de 16/1/2012) .
29.2. Ao final, conclui: 'Logo, o dirigente em questão só poderia ser responsabilizado caso houvesse nos autos algo que comprovasse alguma improbidade, o que não ocorreu. Pelo contrário, é evidente que agiu tão-somente em nome da federação ora Defendente, na qualidade de representante legal.'.
Análise
30. Sobre o tema, cumpre ressaltar o entendimento desta Corte de Contas que, por meio do Acórdão 2763/2011-TCU-Plenário, julgou incidente de uniformização de jurisprudência e pacificou a tese de responsabilidade solidária da pessoa jurídica de direito privado e do dirigente da entidade quando houver dano ao erário na execução de convênios custeados com recursos públicos federais. A matéria encontra-se sedimentada neste Tribunal tendo sido, inclusive, objeto da Súmula 286, de 10/9/2014: 'A pessoa jurídica de direito privado destinatária de transferências voluntárias de recursos federais feitas com vistas à consecução de uma finalidade pública responde solidariamente com seus administradores pelos danos causados ao erário na aplicação desses recursos' (grifei) .
30.1. Trata-se de hipótese em que incide o art. 70, parágrafo único, da Constituição Federal, na medida em que o ex-presidente da Fequimfar administrou recursos repassados à entidade, assumindo, com isso, a responsabilidade pela correta execução do objeto pactuado. Portanto, não se afigura possível afastar a responsabilidade de Danilo Pereira da Silva quanto às ocorrências do Convênio Sert/Sine 27/1999.
30.2. Logo, opina-se pelo não acolhimento da preliminar arguida.
Argumento: no mérito, alega que os documentos constantes dos autos comprovariam a execução do objeto pactuado
31. A defesa principia afirmando que este TCU já consolidou entendimento de que as falhas identificadas no âmbito do Planfor decorreram, de maneira geral, da conduta dos gestores públicos à época, que deixaram de realizar a devida fiscalização. Frisa que, 'diante dessa especificidade, na impossibilidade de validação da documentação fiscal apresentada (aspecto formal) , essa Corte de Contas tem considerado como documentos válidos capazes de demonstrar a execução dos cursos (aspecto material) aqueles que apresentam a existência de três elementos fundamentais: (i) listas de instrutores; (ii) listas de treinandos; e (iii) instalações utilizadas'.
31.1. Assere que os diários de classe constantes do processo (peças 2 a 6 e 7, p. 3-62) são documentos legítimos a comprovar a execução do convênio.
31.2. Na sequência, manifesta-se quanto a algumas impropriedades assinaladas na instrução inicial (peça 13) , quais sejam: a) conflito de horários; b) organização dos diários de classe; c) forma dos comprovantes de entrega e material didático e vale transporte; e d) subcontratação.
31.3. Com relação ao conflito de horário (item 27, peça 13) , afirma que este fato não pode macular todo o conjunto de diários de classe apresentado. Recorda que estavam previstas setenta e cinco turmas, no entanto, em apenas quatro, é possível identificar a ocorrência. Logo, entende que esses quatro documentos deveriam ser afastados e os demais considerados válidos, o que resultaria na comprovação de noventa e cinco por cento das ações acordadas.
31.4. Quanto à forma de organização dos diários, ressalta que não havia qualquer orientação por parte da Sert/SP ou da SPPE da maneira como deveriam ser preenchidos os documentos. Assim, cada entidade executora elaborou o referido documento do modo que julgou mais eficiente.
31.5. No que tange aos comprovantes de entrega de material didático e aos recibos que atestam a retirada dos vales-transportes pelos treinandos, afirma, também, que não havia qualquer orientação da Sert/SP ou da SPPE do modo como deveriam ser apresentados.
31.6. No tocante à suposta subcontratação, assinala que a Federação, entidade sindical de segundo grau, utilizou as estruturas físicas dos sindicatos, associações civis de primeiro grau, não havendo qualquer irregularidade neste procedimento.
31.7. Desse modo, entende que, embora inexista a comprovação contábil de que os recursos liberados tenham sido integralmente aplicados na execução do convênio em comento, os diários de classe apresentados, aliados aos demais indícios de execução das atividades, devem ser considerados idôneos para atestar a regularidade do Convênio 27/1999.
31.8. Por fim, requer que este TCU reconheça a boa fé da Federação, autorizando-a a recolher o débito atualizado monetariamente, sem a incidência de juros de mora.
Análise
32. Como destacado na instrução inicial (peça 13) , o auditor, após exame da Nota Técnica 54/2014/GETCE/SPPE/MTE (peça 7, p. 93-98) e do Relatório de Tomada de Contas Especial, de 27/3/2015 (peça 11, p. 85-94) , chamou atenção para as seguintes ocorrências:
20. Em relação à prestação de contas do convênio, os únicos comprovantes de despesas presentes nos autos são as guias de recolhimento da previdência social (peça 1, p. 132, 135, 136 e 137) relativas a cada parcela do convênio. A soma dos comprovantes de recolhimento à previdência alcança o valor de R$ 20.406,45, entretanto as guias não fazem menção ao Convênio Sert/Sine 27/99, contrariando o estabelecido na Instrução Normativa STN 1/1997. Além disso, não há correspondência entre os pagamentos mencionados nas guias e os lançamentos do extrato bancário do convênio (peça 1, p. 185) , e a soma das despesas previdenciárias por profissional alocado no projeto (peça 1, p. 140-142) apresenta divergência em relação ao valor global dos comprovantes previdenciários acostados aos autos.
21. Cumpre registrar ainda, que os extratos de compensação bancária relativo ao convênio estão incompletos, pois contemplam apenas o mês de outubro de 1999 (peça 1, p. 185) e o extrato final de janeiro de 2000 (peça 1, p. 186) e não há informações ou pagamento de GRU devolvendo o eventual saldo da conta do convênio.
22. Não constam nos autos notas fiscais de pessoas jurídicas ou recibos de pagamentos a pessoas físicas aptos a comprovar as despesas do convênio, além dos comprovantes das guias de previdência social (GPS) .
23. Os documentos constantes nos autos para fins de comprovação da execução física do convênio são os diários de classes (peças 2 a 6 e 7, p. 3-62) , controles de entregas de vales transporte e controles de entregas de materiais didáticos (peças 8 a 10) .
24. O Tribunal de Contas tem entendido para os convênios celebrados no âmbito do Planfor, dada as deficiências observadas no acompanhamento das avenças, que mesmo havendo a irregularidades nas prestações de contas, se restar demonstrada a existência de três fatores típicos de um evento de treinamento: instrutores, treinandos e instalações físicas (Acórdão 1802/2012-TCU-Segunda Câmara) as contas podem ser julgadas regulares com ressalvas.
25. Nesse sentido, foi realizado um exame dessa documentação, entretanto, constataram-se inconsistências que ensejam a continuidade do processo de tomada de contas com a citação dos responsáveis.
26. Os diários de classe estão segmentados por turmas, meses e dias, ou seja, para uma mesma turma em um mês há mais de um diário de classe abrangendo determinados dias, inviabilizando o controle dada a excessiva segmentação das informações.
27. Os professores de maneira geral atuavam em três turnos, perfazendo 13,5 horas por dia, com intervalos de 30 minutos entre uma turma e outra, de 8h a 12h30, de 13h a 17h30 e de 18h a 22h30, isso durante dois meses de curso. Além de que, constataram-se casos de professores simultaneamente em mais de uma turma, por exemplo, a professora Sandra Regina Smaniotto atuou nas turmas 1 e 3 no período noturno nos dias 6, 13, 18 e 20 de outubro, conforme comparação dos diários acostados à peça 2 p. 124 e 140.
28. Os comprovantes de distribuição de material didático (peças 8 e 9) não indicam informações imprescindíveis para referenciá-las a turma, curso, turno, local, timbre da instituição promotora dos treinamentos, menção ao convênio, enfim limitam-se à data e assinatura dos alunos, a exemplo do comprovante acostado à peça 8, página 191.
29. Os comprovantes de distribuição de vales transportes, de igual forma, carecem de informações claras e precisas, a exemplo do comprovante que foi acostado à peça 10, páginas 153-154, consta apenas os nomes dos alunos e período da turma, sem indicação do curso, local, instrutor, responsável pela distribuição, ou seja, as informações não permitem conclusões.
30. O relatório da comissão de Tomada de Contas constatou ainda a subcontratação, conforme transcrição seguinte (peça 11, p. 91) :
'Dos documentos apresentados juntos à defesa, fls. 1153-1348, volume VII, fls. 1352- 1548, volume VIII, fls. 1552-1748, volume IX e fls. 1752-1829, volume X, constata-se: a) subcontratação do Sindicato dos Trabalhadores nas Indústrias Químicas, Farmacêuticas, Abrasivos, Material Plástico, Tintas e Vernizes de Guarulhos e Mairiporã, violando as Cláusulas Segunda, II, alínea 'a' e Cláusula Sétima, § Único, tendo em vista que nos autos não consta comunicação e nem autorização da Sert/SP para que a terceirização se efetivasse; b) Ausência de documentos fiscais que seriam essenciais para comprovação do nexo de causalidade entre os recursos repassados à Federação e as despesas indicadas na relação de pagamentos.'
31. De fato, alguns dos comprovantes de entrega de material didático estão com o cabeçalho desse segundo sindicato, Sindicato dos Trabalhadores nas Indústrias Químicas, Farmacêuticas, Abrasivos, Material Plástico, Tintas e Vernizes de Guarulhos e Mairiporã, como exemplo, tem-se o documento acostado à peça 8, página 4. Como bem observado pela comissão de TCE, a eventual subcontratação sem aprovação expressa da Sert viola os termos do parágrafo único da cláusula sétima do instrumento do convênio (peça 1, p. 122) .
32.1. Do excerto acima transcrito, constata-se a ausência de dois elementos fundamentais numa prestação de contas: comprovantes de despesas e extratos bancários. Tal falha não foi saneada pela defesa, pois não apresentou qualquer documentação complementar.
32.2. Acerca dos documentos comprobatórios das despesas, reportou-se (item 20, peça 13) que os únicos documentos desta espécie dizem respeito à suposta contribuição previdenciária dos instrutores (peça 1, p. 132, 135, 136 e 137) . Contudo, ressaltou-se que as guias apresentadas, além de não identificarem, no seu corpo, o convênio Sert/Sine 27/99, contrariando o estabelecido no art. 30, da Instrução Normativa STN 1/1997, não guardariam correspondência com os lançamentos dos extratos bancários (peça 1, p. 185-186) . Ademais, afirmou-se que a soma das despesas previdenciárias por profissional alocado no projeto, R$ 36.134,00 (peça 1, p. 140-142) , apresentaria divergências em relação ao valor global dos comprovantes previdenciários acostados aos autos, R$ 20.406,45 (peça 1, p. 132, 135, 136 e 137) .
32.3. A defesa também não apresentou os extratos bancários complementares da conta específica, pois, como relatado na instrução inicial (peça 13, item 21) , acima transcrito, constam dos autos apenas os registros relativos aos meses de outubro de 1999 (peça 1, p. 185) e janeiro de 2000 (peça 1, p. 186) .
32.4. A par disto, não constam dos autos informações ou guias de recolhimento de eventual saldo da conta do convênio.
32.5. A ausência destes documentos impede estabelecer o nexo de causalidade entre os recursos transferidos e as despesas incorridas. Não basta à executora comprovar a realização do objeto, é imprescindível demonstrar o emprego regular dos recursos públicos. A jurisprudência desta Corte é no sentido de que a mera execução física do objeto ou de parte dele, por si só, não comprova que os recursos foram aplicados corretamente, cabendo ao responsável demonstrar o nexo causal entre os recursos que lhe foram repassados e os documentos de despesas referentes à execução, tais como notas de empenho, recibos, notas fiscais, extratos bancários, de forma que seja possível confirmar que determinado objeto foi executado com os recursos transferidos.
32.6. Esse entendimento fundamenta-se no dever de prestar contas, previsto no parágrafo único do art. 70 da Constituição Federal, bem como em outros normativos infraconstitucionais, como o Decreto-Lei 200/1967. Nesse sentido é o teor dos Acórdão 2024/2016-TCU-Segunda Câmara, 1.449/2016-TCU-2ª Câmara, 11.236/2015-TCU-2ª Câmara, 11.222/2015-TCU-2ª Câmara e 7.612/2015-TCU-1ª Câmara.
32.7. Desse modo, ainda que os documentos constantes do processo comprovassem a execução do objeto, como quer a defesa, a ausência de elementos componentes da prestação de contas não permite concluir sobre a correta aplicação dos recursos repassados.
32.8. Tecida esta consideração, passa-se ao exame das justificativas apresentadas em relação às demais impropriedades apontadas na instrução inicial (peça 13) e resumidas no item 31.2, supra.
32.9. Quanto ao conflito de horários, assinalado no item 27, da instrução inicial, acima transcrito, assiste razão à defesa no sentido de que tal ocorrência, por si só, não pode resultar na rejeição plena das contas, sendo necessário, nesta situação, identificá-las e glosá-las e acolher as que não apresentam tal vício.
32.10. No que concerne à forma de organização dos diários de classe (peças 2 a 6 e 7, p. 3-62) , embora se encontrem segmentados, dificultando o controle, como assinalado no item 26, da instrução inicial (peça 13) , acima transcrito, os mesmos contêm as informações devidas. O diário de classe trata-se de um instrumento com a finalidade precípua de registrar e documentar a frequência e o aproveitamento individual do aluno regularmente matriculado, bem como controlar e confirmar o trabalho do professor e dos alunos. Assim, contendo os elementos essenciais, inexiste razão para que sejam desconsiderados.
32.11. Com relação aos comprovantes de entrega de material didático (peças 8 e 9) , embora, neste caso, não houvesse orientação da Sert/SP ou da SPPE da forma como os documentos deveriam ser apresentados, a executora deveria ter sido mais diligente, pois os mesmos não contêm informações mínimas imprescindíveis para relacioná-los a turma, curso, turno ou local, sequer mencionam o convênio. Estes comprovantes se limitam a informar a data, assinatura e o período de realização do curso. Malgrado tal falha, é possível cotejá-los com os diários de classe, o que permite concluir que apenas os treinandos receberam o material didático distribuído. A título de exemplo, cita-se o caso da aluna Débora Silva Santos, participante do curso 'Informática Básica' (peça 2, p. 71) e que subscreveu o comprovante de entrega de material didático constante da peça 8, p. 8.
32.12. No tocante à suposta subcontratação, conforme reportado no item 30, da instrução inicial (peça 13) , o GETCE apontou-a com base nos documentos constantes das peças 8-10 e 11, p. 3-84. Verifica-se que tais documentos dizem respeito a comprovantes de entrega de material didático e vale transporte e de controle de entrega de vale transporte, emitidos pelo Sindicato dos Trabalhadores nas Indústrias Químicas, Farmacêuticas, Abrasivos, Material Plástico, Tintas e Vernizes de Guarulhos e Mairiporã. Ora, o fato deste sindicato ter realizado tal controle, não implica que tenha sido subcontratado, pois em se tratando de unidade vinculada à Federação, convenente, é possível que o trabalho tenha sido desempenhado a título de colaboração. Não há outros elementos nos autos, tais como, contrato, recibos ou cheques que comprovem esta subcontratação. Desse modo, opina-se pelo acatamento da justificativa.
32.13. Apesar do acolhimento das justificativas apresentadas quanto às ocorrências narradas nos itens 32.9 a 32.12, acima, as contas dos responsáveis não podem ser aceitas, em virtude da ausência de elementos essenciais à prestação de contas, como destacado nos itens 32.1 a 32.7, acima, que impedem atestar a boa e regular execução do objeto do convênio. Repita-se não é possível, com base nos documentos constantes dos autos, estabelecer o nexo de causalidade entre os recursos transferidos e as despesas incorridas, impedindo a aprovação das contas.
32.14. Por derradeiro, em relação ao reconhecimento da boa fé, a jurisprudência deste Tribunal sedimentou entendimento de que quando se trata de processos atinentes ao exercício do controle financeiro da Administração Pública, tais como, o que ora se examina, a boa-fé não pode ser presumida, devendo ser demonstrada e comprovada a partir dos elementos que integram os autos.
32.15. Tal interpretação decorre da compreensão de que, relativamente à fiscalização dos gastos públicos, privilegia-se a inversão do ônus da prova, pois cabe ao gestor comprovar a boa aplicação dos dinheiros e valores públicos sob sua responsabilidade.
32.16. Nesse contexto, não há como se vislumbrar a boa-fé na conduta do responsável, já que não foram constatados atos ou fatos atenuantes os quais pudessem apontar para atitude zelosa e diligente do responsável na gestão da coisa pública. Com efeito, também não alcançou a defesa o intento de comprovar a aplicação dos recursos que lhe foram confiados, restringindo-se a apresentar alegações incapazes de elidir as irregularidades cometidas na execução financeira do ajuste.
32.17. Sobre o assunto, o art. 202, § 6º, do Regimento Interno/TCU, estabelece que, não restando configurada de forma objetiva a boa-fé dos responsáveis, o Tribunal proferirá, desde logo, o julgamento definitivo de mérito pela irregularidade das contas. São nesse sentido os Acórdão 10995/2015-TCU-Segunda Câmara, 7.473/2015-TCU-1ª Câmara, 9376/2015-TCU-2ª Câmara, 8.928/2015-TCU-2ª Câmara, 1895/2014-TCU - 2ª Câmara, entre outros.
32.18. Desse modo, tendo em vista que não se conseguiu comprovar a regular execução financeira do convênio, devem as contas em análise serem julgadas irregulares e em débito os responsáveis, em razão da ocorrência de dano ao Erário decorrente da não comprovação da boa e regular aplicação dos recursos públicos transferidos à Federação dos Trabalhadores nas Indústrias Químicas e Farmacêuticas do Estado de São Paulo.
33. Por fim, em relação aos Srs. Walter Barelli e Luís Antônio Paulino, então gestores da Sert/SP, a instrução inicial (peça 13) opinou pela exclusão destes responsáveis da relação processual, com fulcro no disposto no o art. 6º, inciso II, da Instrução Normativa - TCU 71/2012. Contudo, entende-se desnecessária a adoção de tal medida, uma vez que eles não foram citados por este TCU, não tendo, assim, integrado o polo passivo da presente tomada de contas especial, em sua fase externa. Por essa razão, não é preciso que o TCU delibere sobre sua exclusão da relação processual, conforme já se decidiu em outras ocasiões (Acórdão 4142/2016-TCU-Primeira Câmara) .
CONCLUSÃO
34. Como destacado no item 23, supra, Danilo Pereira da Silva, embora regularmente citado, como atesta o Aviso de Recebimento (peça 22) , não apresentou defesa nem recolheu o débito a ele imputado. Transcorrido o prazo regimental fixado e mantendo-se inerte o responsável, impõe-se que seja considerado revel, dando-se prosseguimento ao processo, de acordo com o art. 12, § 3º, da Lei 8.443/1992. Ademais, inexistem nos autos elementos que demonstrem a boa-fé do responsável ou a ocorrência de outras excludentes de culpabilidade. Desse modo, as contas do responsável devem, desde logo, ser julgadas irregulares, nos termos do art. 202, § 6º, do Regimento Interno/TCU, procedendo-se à sua condenação em débito.
35. Em face da análise promovida nos itens 25 a 32, propõe-se rejeitar as alegações de defesa apresentadas pela Federação dos Trabalhadores nas Indústrias Químicas e Farmacêuticas do Estado de São Paulo, uma vez que não foram suficientes para comprovar a regular execução financeira do convênio. Os argumentos de defesa tampouco lograram êxito em afastar o débito que lhe foi imputado. Ademais, inexistem nos autos elementos que demonstrem a boa-fé dos responsáveis pela entidade ou a ocorrência de outras excludentes de culpabilidade. Desse modo, as contas da Federação devem, desde logo, ser julgadas irregulares, nos termos do art. 202, § 6º, do Regimento Interno/TCU, procedendo-se à sua condenação em débito, solidariamente, com Danilo Pereira da Silva, seu presidente à época dos fatos.
36. Por fim, ressalte-se que, como o convênio em tela foi celebrado em 8/9/1999 e a ocorrência da irregularidade sancionada data de 28/9/1999, ocasião em que a primeira parcela foi descentralizada, configurou-se a prescrição punitiva do Tribunal de Contas da União, nos termos dos artigos 189 e 205 do Código Civil. Esse é o entendimento consubstanciado no Acórdão 1441/2016-TCU-Plenário, de 8/6/2016, que apreciou incidente de uniformização de jurisprudência suscitado em julgamento de recurso de reconsideração contra o Acórdão 3298/2011-TCU-Plenário. Assim, opina-se pela não aplicação da multa prevista no art. 57 da Lei 8.443/1992.
PROPOSTA DE ENCAMINHAMENTO
37. Diante do exposto, submetem-se os autos à consideração superior, propondo:
I - considerar revel Danilo Pereira da Silva (XXX.239.708-XX) , então presidente da Federação dos Trabalhadores nas Indústrias Químicas e Farmacêuticas do Estado de São Paulo (62.812.953/0001-01) , executora, dando-se prosseguimento ao processo, nos termos do §3º do art. 12 da Lei 8.443/1992;
II - com fundamento nos arts. 1º, inciso I, 16, inciso III, alíneas 'b' e 'c', da Lei 8.443/1992 c/c os arts. 19, caput, e 23, inciso III, da mesma Lei, e com arts. 1º, inciso I, 209, incisos II e III, 210 e 214, inciso III, do Regimento Interno, julgar irregulares as contas da Federação dos Trabalhadores nas Indústrias Químicas e Farmacêuticas do Estado de São Paulo (62.812.953/0001-01) , executora, e de Danilo Pereira da Silva (XXX.239.708-XX) , então presidente daquela entidade, condenando-os, em solidariedade, ao pagamento das quantias a seguir especificadas, com a fixação do prazo de quinze dias, a contar das notificações, para comprovarem, perante o Tribunal (art. 214, inciso III, alínea 'a', do Regimento Interno) , o recolhimento da dívida aos cofres do Fundo de Amparo ao Trabalhador, atualizada monetariamente e acrescida dos juros de mora, calculados a partir das datas discriminadas, até a data do recolhimento, na forma prevista na legislação em vigor, abatendo, na ocasião, eventuais quantias já ressarcidas:
Débito
	Data
	Valor (R$) 

	28/9/1999
	179.601,60

	2/12/1999
	134.701,20

	30/12/1999
	134.701,20

	Total
	449.004,00

Valor atualizado até 16/3/2017, com juros: R$ 3.529.520,82 (peça 32) 
III - autorizar, desde logo, nos termos do art. 28, inciso II, da Lei 8.443/1992, a cobrança judicial da dívida, caso não atendidas as notificações;
IV - autorizar o parcelamento da dívida em até 36 parcelas mensais e consecutivas, se solicitado for, nos termos do art. 26 da Lei 8.443/1992 c/c art. 217 do RI/TCU, e fixar o vencimento da primeira parcela em quinze dias, a contar do recebimento da notificação, e o das demais a cada trinta dias;
V - alertar os responsáveis de que a falta de comprovação do recolhimento de qualquer parcela importará o vencimento antecipado do saldo devedor, nos termos do § 2º do art. 217 do Regimento Interno deste Tribunal; e
VI - encaminhar cópia da deliberação que vier a ser proferida, bem como do relatório e do voto que a fundamentarem, ao Ministério do Trabalho, à Secretaria do Emprego e Relações do Trabalho do Estado de São Paulo (Sert/SP) e ao Procurador-Chefe da Procuradoria da República em São Paulo, nos termos do § 3º do art. 16 da Lei 8.443/1992 c/c o § 7º do art. 209 do Regimento Interno do TCU, para adoção das medidas que entender cabíveis."
2.	O Ministério Público junto ao TCU, por sua vez, se manifestou nos seguintes termos (peça 36) :
"Trata-se tomada de contas especial instaurada pelo Ministério do Trabalho e Emprego (MTE) , em razão de irregularidades na aplicação dos recursos repassados por meio do Convênio MTE/SEFOR/CODEFAT 004/99, firmado entre o referido órgão e o Governo do Estado de São Paulo, por intermédio da então Secretaria de Estado do Emprego e Relações do Trabalho (Sert/SP) . A avença tinha por objeto a cooperação técnica e financeira mútua para a execução das atividades inerentes à qualificação profissional, no âmbito do Plano Nacional de Qualificação do Trabalhador (Planfor) .
2. As irregularidades em exame nestes autos referem-se especificamente ao Convênio Sert/Sine 27/99, firmado pela Sert/SP com a Federação dos Trabalhadores nas Indústrias Químicas e Farmacêuticas do Estado de São Paulo (Fequimfar) , no valor histórico de R$ 449.004,00, integralmente repassados para treinamento de 2.130 pessoas em 20 municípios paulistanos.
3. O débito em análise nesta TCE decorre das irregularidades apontadas na Nota Técnica 54/2014/GETCE/SPPE, relativas à ausência de comprovação contábil das despesas, de comprovantes de entrega de vale-transporte, lanches e material didático aos treinandos, não comprovação da aquisição de seguro e falta de fiscalização (peça 7, p. 93-98) .
4. No âmbito deste Tribunal, procedeu-se à citação da Fequimfar e de seu dirigente à época, Danilo Pereira da Silva, a fim de que recolhessem o débito no valor histórico de R$ 449.004,00, ou apresentassem alegações de defesa acerca das irregularidades já mencionadas.
5. Apresentada a defesa pela Fequimfar e permanecendo silente Danilo Pereira da Silva, a unidade técnica elaborou a instrução na peça 33, em que concluiu pela impossibilidade de acatar os argumentos trazidos aos autos e propôs o julgamento pela irregularidade das contas dos responsáveis e a condenação ao ressarcimento de débito correspondente ao valor integral transferido. O corpo dirigente anuiu à proposta formulada (peças 34-35) .
6. Primeiramente, reputo necessário esclarecer que, durante considerável período de tempo, a jurisprudência deste Tribunal em relação às TCE oriundas da aplicação de recursos do Fundo de Amparo ao Trabalhador destinados ao Planfor levou em conta, para fins de avaliação quanto à execução dos convênios e contratos firmados, a existência de três elementos essenciais a qualquer treinamento, quais sejam, alunos, instrutores e instalações físicas.
7. Assim, as contas vinham sendo consideradas regulares com ressalvas ou irregulares sem débito, com aplicação de sanção (nesse último caso, se houvessem outras falhas que não a inexecução contratual) , caso fossem 'apresentados elementos minimamente aptos a comprovar a execução do objeto' (voto condutor do Acórdão 2204/2009-TCU-Plenário) , ainda que a regularidade da execução financeira não restasse comprovada.
8. Com efeito, vale destacar a orientação expressa no voto condutor do Acórdão 17/2005-TCU-Plenário, no sentido de se concluir pela inexistência de débito quando constarem dos autos 'documentos aptos a comprovar a existência dos três elementos fundamentais de qualquer treinamento, quais sejam, instrutores, treinandos e instalações físicas'.
9. Nos casos em que, com base nos três elementos, se identifica a inexecução ou a execução parcial, o cálculo do débito leva em conta o custo médio por turma, calculado com base no valor da avença e na quantidade de turmas previstas, ou o custo hora/aula/aluno estabelecido na avença ou por normativos do Conselho Deliberativo do Fundo de Amparo ao Trabalhador (Codefat) .
10. Mesmo em posicionamentos mais recentes envolvendo situações análogas à do Convênio Sert/Sine 27/99, há casos em que a comprovação da existência do tripé treinandos, instrutores e estrutura física foi utilizada para aferir o cumprimento do objeto e justificou, quando presentes tais elementos, o afastamento de débito. Assim, mesmo ante a existência de problemas na comprovação contábil, ou ainda da completa ausência dessa documentação, não houve condenação nos processos em que foram proferidos os Acórdãos 3.390/2014, 4.299/2014, 5.821/2015, 3.345/2016, 5.777/2016 e 5.926/2016 da 1ª Câmara, e 2.031/2013, 3.078/2013, 2.266/2013, 1.603/2015 e 1.911/2015 da 2ª Câmara.
11. Por outro lado, há aproximadamente três anos passaram a ser proferidas decisões condenando ao ressarcimento de dano em decorrência de irregularidade na comprovação financeira das avenças, mesmo quando presentes indícios de execução relativos aos treinandos, aos instrutores e às instalações físicas.
12. Registro que tais precedentes desconsideraram o longo lapso de tempo decorrido desde o término das avenças como elemento capaz de prejudicar o contraditório e a ampla defesa dos responsáveis, por constar dos processos ofício da comissão de TCE solicitando o envio de documentos relativos à execução dos convênios, em sua maioria expedidos durante o exercício de 2006.
13. Além disso, os julgados foram em sentido contrário a decisões envolvendo situações semelhantes ocorridas no Estado de São Paulo, por meio das quais este Tribunal, ainda que presente a solicitação de documentos pela CTCE, decidiu por arquivar os autos, como ocorreu por meio dos Acórdãos 1.768/2015, 1.769/2015, 2.443/2015, 6.845/2015, todos da 1ª Câmara.
14. Em face das disparidades existentes na jurisprudência atual, registro que a linha mais adequada, a meu ver, é de examinar cada situação submetida a este Tribunal aferindo-se a existência dos três elementos essenciais a qualquer treinamento, quais sejam alunos, instrutores e espaço físico.
15. No meu entendimento, não é possível desconsiderar o contexto em que foi implementado o Planfor desde 1996, fortemente marcado pela ausência de controles sobre o expressivo montante de recursos públicos repassado para a realização das ações de qualificação.
16. Assim, se desde o princípio convencionou-se por adotar critérios mínimos para aferição da realização dos cursos, os quais não contemplavam análise aprofundada da comprovação financeira dos convênios e contratos, penso que a linha a ser mantida deva ser a inicial, especialmente em razão do lapso de tempo ainda maior transcorrido no caso das avenças celebradas pela Sert/SP.
17. Outro fator que me leva a seguir tal premissa refere-se ao fato de que grande parte dos questionamentos formulados em sede de citação não foram objeto de arguição por ocasião da solicitação de documentos efetuada em 2006, somente vindo à tona em 2014, quando a Fequimfar e Danilo Pereira da Silva tiveram ciência dos ofícios de notificação do débito (peça 7, p. 107-114 e 117-118) .
18. Ainda tratando dos precedentes no âmbito deste Tribunal, entendo oportuno destacar também a situação das TCEs relativas à execução do Planfor no Estado do Rio Grande do Norte, atinentes ao Convênio 7/1999/Codefat/Sefor/MTE/Sejuc/RN, instrumento que viabilizou o projeto de qualificação naquele ente federado.
19. Consoante decisões proferidas por esta Corte de Contas, o longo lapso de tempo decorrido desde o término das avenças celebradas em 1999 vem sendo considerado como prejudicial ao exercício do contraditório e da ampla defesa pelos responsáveis, inclusive quando houve notificação na fase interna da TCE, nos exercícios de 2006 e 2007. Assim, mesmo diante de irregularidades na execução financeira e, por vezes, até mesmo na execução física dos ajustes, esta Corte de Contas vem determinando o trancamento das contas, considerando-as iliquidáveis. Nesse sentido são os Acórdãos 6.603/2013, 201/2014, 202/2014, 1.153/2014, 3.372/2015 e 1.424/2016, todos da 2ª Câmara.
20. No caso ora em análise, constam dos autos documentos atinentes à execução física do convênio, de modo que, a despeito do lapso temporal decorrido, é possível avaliar a implementação do objeto pactuado à luz da linha escolhida por este Parquet.
21. Assim, deixo de cogitar o arquivamento do processo ou o seu trancamento, como ocorrido nos precedentes já mencionados, e passo a avaliar a execução da avença.
22. Em relação à existência das turmas, a Fequimfar apresentou diários de classe com controle de frequência relativos às 75 turmas, contemplando todos os cursos previstos no plano de trabalho. O número de treinandos apresentado no relatório de execução física integrante da prestação de contas apresentada alcançou 1.977, quantitativo bastante próximo dos 2.130 previstos no Convênio Sert/Sine 27/99, indicando o alcance das metas estabelecidas.
23. Confrontando as informações constantes da lista referente aos recibos de pagamento de instrutores (peça 1, p. 140-142) com os dados registrados nos diários de classe é possível confirmar que os profissionais pagos com os recursos da avença são os mesmos responsáveis por ministrar os cursos, cujas assinaturas estão nos diários de classe relativos aos blocos de habilidades básicas, específicas e de gestão, conforme previsto no plano de trabalho submetido à Sert/SP (peça 1, p. 56) .
24. No que se refere ao quesito espaço físico, as informações contidas nos autos estão registradas nos diários de classe, que indicam os endereços em que os treinamentos ocorreram. Cumpre esclarecer que a avença não previa despesas nessa rubrica, o que pode explicar a utilização das instalações de sindicatos vinculados à Fequimfar, como se depreende do exame da documentação juntada a esta TCE.
25. No tocante aos diários de classe, embora a unidade técnica trate de algumas desconformidades atinentes à presença do mesmo professor em mais de uma turma em horário coincidente, o tema não foi objeto de questionamento expresso nos ofícios citatórios, não sendo cabível glosar valores em decorrência dessas incongruências. Além disso, como informou a defendente, a representatividade das turmas em que o fato ocorreu é muito pequena diante do universo treinado, argumento que foi, inclusive, acatado pela Secex-SP.
26. Feitas essas considerações, entendo que, a despeito da ausência de documentação contábil relativa à avença, há elementos indicativos de que os cursos previstos no Convênio Sert/Sine 27/99 foram ministrados, inexistindo motivos para que se exija a devolução integral de recursos.
27. Nesse sentido, no intuito de manter a simetria com outras decisões deste Tribunal em que se deixou de imputar débito a responsáveis, inclusive em situações em que a demonstração da execução ocorreu com base em elementos mais escassos, proponho que as presentes contas sejam julgadas regulares com ressalva.
28. Em relação à responsabilidade de Walter Barelli e Luís Antônio Paulino, a unidade técnica examinou as condutas dos gestores, sem, contudo, propor a exclusão da relação processual, por não terem sido citados no âmbito deste Tribunal. A despeito disso, entendo necessária a adoção da medida, visto que os gestores foram arrolados pela comissão de TCE como responsáveis pelo débito (peça 11, p. 95) e tiveram seus nomes inseridos no sistema e-TCU.
29. Ante o exposto, com as vênias de estilo, este membro do Ministério Público de Contas propõe:
I - excluir da relação processual Walter Barelli (XXX.056.888-XX) e Luís Antônio Paulino (XXX.096.468-XX) ;
II - com fundamento nos arts. 1º e 16, inciso II, da Lei 8.443/1992, c/c os arts. 18, caput, e 23, inciso II, da mesma Lei, julgar regulares com ressalvas as contas da Federação dos Trabalhadores nas Indústrias Químicas e Farmacêuticas do Estado de São Paulo (62.812.953/0001-01) e de Danilo Pereira da Silva (XXX.239.708-XX) , dando-lhes quitação;
III - dar ciência da deliberação que vier a ser proferida aos responsáveis, à Secretaria de Políticas Públicas de Emprego do Ministério do Trabalho e Emprego (SPPE/MTE) e à Secretaria do Emprego e Relações do Trabalho do Estado de São Paulo (Sert/SP) ."
É o relatório.

Rodrigo Molina Resende Silva (28.438/OAB-DF) e outros, representando Federação Trab Ind Quimi e Farmacêuticas Est São Paulo.

Procurador Sergio Ricardo Costa Caribé.

TOMADA DE CONTAS ESPECIAL. CONVÊNIO. MINISTÉRIO DO TRABALHO E EMPREGO (MTE), PASTA INCORPORADA AO ATUAL MINISTÉRIO DA ECONOMIA. SUBCONVÊNIO SERT/SP 27/99. ATIVIDADES DE QUALIFICAÇÃO PROFISSIONAL. COOPERAÇÃO TÉCNICA E FINANCEIRA. IMPUGNAÇÃO DAS DESPESAS. CITAÇÃO. NÃO COMPROVAÇÃO DA EXECUÇÃO DO OBJETO. REVELIA DO RESPONSÁVEL. REJEIÇÃO DAS ALEGAÇÕES DE DEFESA APRESENTADAS PELA ENTIDADE. IRREGULARIDADE DAS CONTAS. DÉBITO. MULTA PRESCRITA.

TOMADA DE CONTAS ESPECIAL (TCE)

Secretaria de Controle Externo de Tomada de Contas Especial (SecexTCE).

Trata-se de tomada de contas especial (TCE) instaurada pelo Extinto Ministério do Trabalho e Emprego (MTE) , pasta incorporada ao atual Ministério da Economia, em desfavor da Federação dos Trabalhadores nas Indústrias Químicas e Farmacêuticas do Estado de São Paulo (Fequimfar) em razão de irregularidades na aplicação dos recursos repassados por meio do Convênio MTE/Sefor/Codefat 4/99-Sert/SP, firmado entre o referido órgão e o Governo do Estado de São Paulo, por intermédio da Secretaria de Estado do Emprego e Relações do Trabalho (Sert/SP) .
O objeto do ajuste foi o estabelecimento de cooperação técnica e financeira mútua para a execução das atividades inerentes à qualificação profissional, no âmbito do Plano Nacional de Qualificação do Trabalhador (Planfor) .
A Sert/SP, na condição de órgão estadual gestor do convênio, celebrou diversos subconvênios com entidades no estado de São Paulo, todos com o objeto comum de cooperação técnica e financeira para a execução das atividades de qualificação profissional, precipuamente por meio de cursos de formação de mão de obra.
As irregularidades em exame referem-se especificamente ao Subconvênio Sert/Sine 27/99, celebrado entre a Sert/SP e a Fequimfar, para disponibilização de cursos de eletricista, encanador, operador de injetoras, informática básica, desenho técnico, espanhol, e medição e controle a 2.130 pessoas.
Para consecução desse mister, foram transferidos R$ 449.004,00 em três parcelas: R$ 179.601,60 (28/9/1999) , R$ 134.701,20 (2/12/1999) e R$ 134.701,20 (30/12/1999) .
Na fase interna da TCE, o órgão concedente concluiu pela impugnação total de despesas, devido à irregularidade na execução física e fianceira, conforme consignado na nota técnica 54/2014 e no relatório de TCE.
No âmbito do TCU, foi promovida a citação solidária da entidade e de seu então presidente, Danilo Pereira da Silva. Sugeriu-se a exclusão de Walter Barelli e de Luís Antônio Paulino da relação processual, então gestores da Sert/SP, pois as respectivas notificações teriam ocorrido apenas em setembro de 2014, passados mais de catorze anos da ocorrência dos fatos, entendimento que acolhi (peça 15) .
Danilo Pereira da Silva, embora regularmente citado, deixou transcorrer o prazo regimental sem que fossem apresentadas alegações de defesa ou efetuado o recolhimento do débito. Dessa forma, deve ser considerado revel, dando-se prosseguimento ao processo, conforme estabelece o art. 12, § 3º, da Lei 8.443/1992.
Em sua análise de mérito, a unidade instrutora concluiu pela rejeição das alegações de defesa apresentadas pela Federação e propôs julgar irregulares as contas dos responsáveis, com a imputação integral do débito.
Por sua vez, o Ministério Público junto ao TCU entendeu que a execução do convênio restou devidamente demonstrada pela análise do tripé alunos, instrutores e espaço físico. Propôs, assim, julgar regulares com ressalvas as contas da Federação e de seu então presidente.
Corroboro as análises empreendidas pela unidade instrutora, razão pela qual incorporo os fundamentos apresentados às minhas razões de decidir, sem prejuízo das considerações a seguir.
II
Em relação às preliminares trazidas ao processo pela entidade, não vislumbro possibilidade de acatá-las. Como se pode depreender do relatório que acompanha este voto, a unidade instrutora tratou uma a uma de forma minuciosa e acertada, cujas razões incorporo ao presente voto, motivo pelo qual entendo desnecessário tecer ponderações adicionais. 
Destaco que, considerando a ausência de notificação válida no prazo fixado pela Instrução Normativa-TCU 71/2012 de Walter Barelli e Luís Antônio Paulino, tem sido acolhida a proposta de exclusão da relação processual.
III
No mérito, verifico que diversas irregularidades macularam a execução do convênio.
Como relatado, os únicos comprovantes de despesas presentes nos autos são as guias de recolhimento da previdência social relativas a cada parcela do convênio. A soma dos comprovantes de recolhimento à previdência alcança o valor de R$ 20.406,45. Entretanto, as guias não fazem menção ao Convênio Sert/Sine 27/99, contrariando o estabelecido na Instrução Normativa STN 1/1997. Além disso, não há correspondência entre os pagamentos mencionados nas guias e os lançamentos do extrato bancário do convênio. A soma das despesas previdenciárias por profissional alocado no projeto apresenta divergência em relação ao valor global dos comprovantes previdenciários acostados aos autos.
Os extratos de compensação bancária relativos ao convênio estão incompletos, pois contemplam apenas o mês de outubro de 1999 e o extrato final de janeiro de 2000, não havendo informações ou pagamento de GRU devolvendo eventual saldo da conta do convênio.
Não constam dos autos notas fiscais de pessoas jurídicas ou recibos de pagamentos a pessoas físicas aptos a comprovar as despesas do convênio. Em suma, os documentos apresentados para fins de comprovação da execução física do convênio são os diários de classes, controles de entregas de vales transporte e controles de entregas de materiais didáticos.
Até mesmo extratos bancários que abrangessem a integralidade da vigência do convênio, documento de fácil obtenção, a fim de demonstrar a correspondência dos pagamentos com as despesas tidas por executadas, não foram apresentados pelos responsáveis.
Não desconheço a existência de decisões deste Tribunal nas quais se afastou o débito em razão do exame da documentação relativa a instrutores, treinandos e instalações físicas. Contudo, assevero que a regularidade na aplicação de recursos deve ser analisada à luz do caso concreto. 
Esta Corte já decidiu que apenas a existência, por exemplo, de diários de classe, não é suficiente para demonstrar a execução do objeto na forma como avençado, devendo se analisar em conjunto a documentação exigível por força do próprio termo do convênio, bem outros elementos passíveis de serem requisitados pelos normativos que normatizam o ajuste, como a documentação contábil. Nesse sentido, o Acórdão 372/2017-TCU-Primeira Câmara, in verbis:
"5.	 Consoante defendido pelos recorrentes, o TCU decidiu em deliberações proferidas em outros processos de contas relativos à gestão de recursos do Planfor que, demonstrada a existência de três elementos fundamentais a quaisquer treinamentos, quais sejam, instrutores, treinandos e instalações físicas, comprova-se o adimplemento do ajuste, implicando, necessariamente, a ausência de débito. Nessa linha, citam expressamente o Acórdão 17/2005-TCU-Plenário.
6. Apresentada a tese, afirmam que os diários de classe constantes da prestação de contas são documentos hábeis a evidenciar a existência de instrutores, treinandos e instalações físicas, no bojo da execução do Convênio Sert/Sine 87/1999.
7. Com efeito, existem julgados relativos a tomadas de contas especiais referentes à gestão de recursos do Planfor cujo deslinde foi aquele mencionado pelos recorrentes. Não obstante, entendo que o exame de cada caso concreto pode levar a conclusão diversa, uma vez que se analisam atos e fatos distintos. Por essa razão, juízos anteriores nem sempre vinculam julgamentos futuros. (...) 
8. Ora, em boa parte das tomadas de contas especial relativas a recursos do Planfor existem diários de classe indicando instrutores, treinandos e local de treinamento. Assim, na linha defendida pelos recorrentes, a apresentação dos diários de classe seria suficiente para comprovar a execução física do objeto convenial e, consequentemente, afastar supostos débitos.
9. Discordo dos argumentos apresentados pelos recorrentes. De acordo com o termo de convênio, os diários de classe são apenas um dos elementos necessários para comprovar a boa e regular gestão dos recursos federais repassados à entidade. Assim, o seu conteúdo deve ser confrontado com outros documentos exigidos no ajuste, a exemplo da relação de pagamentos e extratos bancários, ou com outros porventura requeridos pelo concedente, como os documentos contábeis comprobatórios das despesas e os comprovantes de entrega de vale transporte, de alimentação e de material didático, uma vez que o convenente deveria declarar possuir, e guardar, tais comprovantes. Portanto, os diários de classe não possuem, por si só, força probatória suficiente para comprovar a execução do objeto. "
Por isso, percebo que os precedentes no sentido de considerar regulares com ressalva as contas quando fossem apresentados elementos minimamente aptos a comprovar a mera execução física do objeto (instrutores, treinandos e instalações físicas) estão superados, pelo menos no âmbito deste colegiado.
A Primeira Câmara vem entendendo ser imprescindível a demonstração da boa e regular aplicação dos recursos públicos, tarefa que perpassa necessariamente pelo exame dos documentos comprobatórios das despesas. Cito, nesse sentido, os Acórdãos 3.959/2015, 4.600/2015, 4.691/2015, 4.389/2016, 4.779/2016 e 8.834/2017, todos do mencionado colegiado.
A ausência daqueles documentos, que foram exigidos para a prestação de contas, impossibilita, ante a inexistência de outros elementos mais robustos, a comprovação da execução do convênio (não apenas a realização física do objeto, mas também a regularidade dos desembolsos realizados) , uma vez que esse tipo de avença está sujeita aos ditames da Instrução Normativa STN 1/1997.
A Federação e seu então presidente não apresentaram todos os elementos necessários para evidenciar a correta utilização dos recursos, a saber: existência de instrutores, treinandos, instalações físicas e nexo de causalidade das despesas. A apresentação de tal documentação poderia afastar o débito ora imputado, em consonância com o entendimento deste Tribunal, externado no Acórdão 2182/2017-TCU-Primeira Câmara, em que se estabeleceram requisitos para fins de comprovar a realização de cursos de formação profissional.
Cumpre lembrar ser pacífico no âmbito deste Tribunal o entendimento de que o ônus da prova do regular emprego das verbas públicas é imputado ao responsável pela utilização dos valores repassados pela União, e a não comprovação dessa obrigação traduz, por presunção, a ocorrência de prejuízo ao erário.
Desse modo, não há como reputar comprovada a regular aplicação dos recursos do convênio, subsistindo o débito quantificado nos autos.
Deixo de aplicar a multa do art. 57 da Lei 8.443/1992 em razão da prescrição da pretensão punitiva, já que o Convênio Sert/Sine 27/99 foi celebrado em data anterior ao novo Código Civil (8/9/1999) e que, entre a data da vigência do mencionado diploma legal e o despacho que ordenou a citação dos responsáveis (16/8/2016) , decorreu prazo superior a dez anos (Acórdão 1441/2016-TCU-Plenário) .
Por fim, diante da não apresentação de defesa e da ausência de indícios de que o responsável Danilo Pereira da Silva tenha agido de maneira diligente ou adotado quaisquer medidas para resguardar o erário, reputo não ser possível reconhecer sua boa-fé, o que autoriza o imediato julgamento definitivo de mérito de suas contas, nos termos do art. 202, § 6º, do Regimento Interno do TCU. 
Nesse cenário, exsurge o dever de julgar irregulares as contas dos responsáveis, imputando-lhes débito, com amparo nos arts. 19 e 57 da Lei Orgânica do TCU.
	Ante o exposto, voto por que o Tribunal adote o Acórdão que ora submeto à deliberação deste Colegiado.
TCU, Sala das Sessões Ministro Luciano Brandão Alves de Souza, em 3 de setembro de 2019.
Ministro BRUNO DANTAS
Relator